臺灣高等法院刑事判決
111年度上訴字第1997號
上  訴  人  
即  被  告  李家源


選任辯護人  許瑞榮律師
上列上訴人因詐欺等案件，不服臺灣臺北地方法院111年度訴字
第69號，中華民國111年4月14日第一審判決（追加起訴案號：臺
灣臺北地方檢察署110年度偵字第35546號），提起上訴，本院判
決如下：
    主  文
上訴駁回。 
    事實及理由
壹、審理範圍：
一、按刑事訴訟法第348條於民國110年6月16日修正公布、同年
    月18日施行，修正前規定：「上訴得對於判決之一部為之；
    未聲明為一部者，視為全部上訴（第1項）。對於判決之一
    部上訴者，其有關係之部分，視為亦已上訴（第2項）。」
    修正後則規定：「上訴得對於判決之一部為之（第1項）。
    對於判決之一部上訴者，其有關係之部分，視為亦已上訴。
    但有關係之部分為無罪、免訴或不受理者，不在此限（第2
    項）。上訴得明示僅就判決之刑、沒收或保安處分一部為之
    （第3項）。」惟依同日修正公布、施行之刑事訴訟法施行
    法第7條之13規定「中華民國110年5月31日修正通過之刑事
    訴訟法施行前，已繫屬於各級法院之案件，於施行後仍適用
    修正前刑事訴訟法第348條規定；已終結或已繫屬於各級法
    院而未終結之案件，於施行後提起再審或非常上訴者，亦同
    。」是上訴人即被告李家源不服原審判決提起上訴，而於上
    開規定修正通過施行後之111年6月7日繫屬於本院，依刑事
    訴訟法施行法第7條之13規定及最高法院110年度台上字第53
    75號判決意旨，參以被告刑事上訴理由狀之記載則明示「原
    判決未適用刑法第59條規定對被告酌減其刑，原審量刑尚屬
    過重」（見本院卷第27至31頁），復於本院審理中確認僅就
    原審科刑部分提起上訴（見本院卷第64頁），是本案上訴之
    效力及其範圍應依修正後刑事訴訟法第348條第3項規定以為
    判斷，而僅限於原判決關於被告所處之刑，不及於其犯罪事
    實、所犯法條（罪名）及沒收與否之認定部分。
二、至起訴書另記載：共犯李佳紘於110年9月27日4時許，將另
    次詐欺款項送到臺北市○○區○○路000號前涵洞交予共犯吳宸
    銳後，由吳宸銳收受款項並於同日4時許在上開涵洞處交予
    依被告指示前往向吳宸銳收取款項之共犯林賢文，林賢文復
    將所收得款項交予被告，被告則用以購買虛擬貨幣轉至「吳
    維豪」電子錢包，以此方式掩飾、隱匿特定犯罪所得去向等
    語，並於證據並所犯法條欄記載「核被告李家源所為，係犯
    刑法第339條之4第1項第2款加重詐欺、洗錢防制法第14條第
    1項洗錢等罪嫌。被告李家源指示另案被告林賢文、吳柏逸
    收取及轉交款項之行為，犯意各別、行為互殊，請均論以二
    罪」等語（見起訴書第2頁第14至21行、第3至4頁之二），
    檢察官於原審審理中就以上內容更正說明：本案僅起訴一罪
    ，起訴書後半段僅在描述犯罪分工等詞（見原審卷第74頁）
    ，而認以上並不在起訴範圍。惟檢察官代表國家提起公訴，
    依檢察一體原則，到庭實行公訴之檢察官如發現起訴書認事
    用法有明顯錯誤，固得本於自己確信之法律見解，於論告時
    變更起訴之法條，或另為其他適當之主張，然其於法院調查
    或審理時所為之論告或主張，究屬訴之追加、撤回或變更範
    疇，抑或僅係起訴效力所及之他部事實之擴張、或起訴事實
    之一部減縮，自應究明各該請求之性質而異其處理方式。因
    而除撤回起訴，使該訴訟關係消滅，法院無從加以裁判外，
    法院自不得僅就檢察官論告時所陳述或主張之事實為裁判，
    而置原起訴事實於不顧。查：本件檢察官起訴書犯罪事實欄
    既已為上述記載，更於證據並所犯法條欄記載被告所為應論
    以二罪，顯係就以上被告於110年9月27日自林賢文處取得他
    次詐欺所得並層轉「吳維豪」之犯罪事實起訴被告亦涉犯加
    重詐欺、洗錢等罪嫌，且與110年9月3日向告訴人林志賢詐
    得新臺幣（下同）15萬元、由林哲偉於110年9月4日提領4萬
    9,000元輾轉層轉被告後另購買虛擬貨幣再層轉「吳維豪」
    等，係屬應予分論併罰之不同犯罪事實。因此，以上犯罪事
    實與罪名既經檢察官於起訴書犯罪事實及證據並所犯法條欄
    中記載，且未經檢察官以撤回起訴書表明撤回之意，自不能
    僅以前揭言詞更正而認此部分犯罪事實業經檢察官撤回。至
    該部分所起訴之犯罪事實是否完整而無缺漏？是否與所起訴
    罪名相合？或不能證明犯罪？當屬另事。此部分犯罪事實既
    未經原審判決，當非屬被告上訴範圍，檢察官亦同認此部分
    未經原審判決（見本院卷第62頁），是應由原審法院另行審
    理，本院所為量刑審酌之基礎事實自亦不包含此部分犯罪事
    實，亦附此說明。
三、被告所為本案犯罪事實、所犯法條（罪名）及沒收部分，非
    屬本院審理範圍，業如前述，惟本案既屬有罪判決，依法有
    其應記載事項，且量刑係以原判決所認定之犯罪事實及論罪
    等為據，故就本案犯罪事實、所犯法條（罪名）部分之記載
    均引用第一審判決書所記載之事實、證據及理由（如附件一
    ）。至原判決理由說明被告係與提領車手林哲偉、其他負責
    收水層轉之李佳紘、吳宸銳及林賢文為共同正犯（見原判決
    第2頁之㈡、第3頁之㈤），而與其所引用起訴書犯罪事實記載
    係由吳柏逸輾轉向吳宸銳、李佳紘收得林哲偉提領之款項後
    交予被告等（見起訴書第1頁之一至第2頁第14行），在共犯
    認定上有所歧異，而有事實與理由矛盾之瑕疵，然關於被告
    實際參與之行為分擔部分即被告確實為最後收水並層轉「吳
    維豪」之人部分並無不同，且以上犯罪事實並非本院審判範
    圍，已如前述，是本院自僅得本於被告犯參與犯罪組織、共
    犯加重詐欺取財、洗錢，且實際參與最後收水而上繳其他成
    員之行為分擔等犯罪情節，以為量刑之基礎。
貳、科刑之說明：
一、原審認定被告係犯組織犯罪防制條例第3條第1項後段參與犯
    罪組織罪、刑法第339條之4第1項第2款3人以上共同詐欺取
    財罪、洗錢防制法第14條第1項洗錢罪。其以上所犯各罪係
    屬一行為觸犯數罪名，應依刑法第55條規定從一重論以3人
    以上共同詐欺取財罪（見原判決第2至3頁事實及理由欄二之
    ㈢、㈥所載），先予敘明。
二、按組織犯罪防制條例第8條第1項固規定「犯第3條之罪…；偵
    查及審判中均自白者，減輕其刑」，洗錢防制法第16條第2
    項亦規定：「犯前2條之罪，在偵查或審判中自白者，減輕
    其刑」，被告於偵查中雖曾否認犯行，辯稱「吳維豪」並未
    告知所收取之款項為詐欺所得，是被「吳維豪」騙云云，然
    亦曾一度坦認全部犯行，復於原審審理就被訴犯罪事實包括
    參與犯罪組織、洗錢部分均坦承而自白犯行（見聲羈卷第34
    至36頁、原審卷第28、74、81至82頁），上訴亦僅就科刑部
    分有所爭執，如前述。是原應依上開規定減輕其刑，然其此
    部分所為應從一重論以3人以上共同犯詐欺取財罪，該重罪
    部分並無以上法定減刑事由之適用，是被告就參與犯罪組織
    、洗錢於偵查及審判中均自白部分僅能於量刑時予以衡酌。
參、上訴駁回之說明：
一、被告上訴意旨略以：被告於偵審中坦承全部犯行，並交代事
    實經過，犯後態度良好，於分工上僅是收取款項後轉交集團
    之他人收受，無具體事證顯示被告為主謀或主要獲利者，亦
    非直接向告訴人施行詐術之人，並非集團核心地位，參與犯
    罪情節輕微，犯罪情狀顯有可憫恕之處，而有情輕法重之情
    。且被告願意與告訴人協商和解事宜，如告訴人無意願，被
    告亦願意以公益金方式支付，請求依刑法第59條酌減其刑並
    給予緩刑之宣告等語。
二、本院查：
　㈠按刑法第59條規定，犯罪之情狀顯可憫恕，認科以最低度刑
    仍嫌過重者，得酌量減輕其刑。考其立法理由：科刑時原即
    應依第57條規定審酌一切情狀，尤應注意該條各款所列事項
    ，以為量刑標準，本條所謂「犯罪之情狀可憫恕」，自係指
    裁判者審酌第57條各款所列事項以及其他一切與犯罪有關之
    情狀之結果，認其犯罪足堪憫恕者而言，即必於審酌一切之
    犯罪情狀，在客觀上顯然足以引起一般同情，認為縱予宣告
    法定最低刑度猶嫌過重者，始有其適用。被告所犯加重詐欺
    取財罪，其法定刑為1年以上7年以下有期徒刑，得併科100
    萬元以下罰金，而參諸刑法第339條之4第2款立法理由明白
    揭示多人共同行使詐術手段，易使被害人陷於錯誤，其主觀
    惡性較單一個人行使詐術為重，有加重處罰之必要。被告自
    陳專科畢業之智識程度（見原審卷第41頁），並非無學識能
    力之人，且其負責指示林賢文向輾轉自領款車手即共犯林哲
    偉處收取所詐得之犯罪所得款項後，再以購買虛擬貨幣轉存
    至上手「吳維豪」之電子錢包，其所分擔之角色已非底層之
    車手人員，而係相當於車手頭、接近集團核心之成員，是難
    認其犯本案有何特殊之原因與環境等等，而在客觀上足以引
    起一般同情，縱予宣告法定低度刑期尤嫌過重之情。被告上
    訴請求依刑法第59條酌減其刑，尚難憑採。
　㈡按刑事審判旨在實現刑罰權之分配的正義，故法院對有罪被
    告之科刑，應符合罪刑相當之原則，使輕重得宜，罰當其罪
    ，以契合社會之法律感情，此所以刑法第57條明定科刑時應
    審酌一切情狀，尤應注意該條所列10款事項以為科刑輕重之
    標準，俾使法院就個案之量刑，能斟酌至當。而量刑輕重係
    屬事實審法院得依職權自由裁量之事項，苟已斟酌刑法第57
    條各款所列情狀而未逾越法定刑度，不得遽指為違法，最高
    法院72年台上字第6696號判決先例可資參照。本件原審關於
    科刑之部分，業以已行為人之責任為基礎，審酌被告不思以
    正途賺取所需，竟貪圖不法利益，而加入本案詐欺集團，造
    成告訴人之財產損失，惟考量被告於原審審理時坦承犯行，
    核與洗錢防制法第16條第2項之減刑規定相符，且其於本案
    犯行分工參與程度上，僅是收取款項後轉交予集團他人收受
    ，無具體事證顯示其係該犯罪團體之主謀或主要獲利者，亦
    非直接向告訴人施行詐術之人，尚非處於詐欺集團核心地位
    ，兼衡其犯罪之動機、目的、手段、所得利益、所生損害，
    及其為專科畢業之教育程度、目前擔任鹹酥雞攤老闆，月薪
    為3萬元至5萬元之經濟生活狀況等刑法第57條各款所列情狀
    ，並包括被告上訴意旨所指前開各情（見原判決第4頁事實
    及理由欄二之㈨），原審雖未併予審酌被告前述曾經於原審
    法院在偵查中之羈押訊問時及原審審理中坦承全部犯罪事實
    包括加入詐欺集團之參與犯罪組織乙節，應並有組織犯罪防
    制條例第8條第1項減刑規定之有利因素，然原審所量處有期
    徒刑1年之刑度已係刑法第339條之4第1項法定最低度刑，而
    屬從輕量處，且告訴人仍表明無調解之意願，有本院公務電
    話查詢紀錄表可參（見本院卷第43頁），是有關原審量刑之
    因素並無變更。再者，被告所犯並有參與犯罪組織、洗錢等
    有想像競合犯關係之他罪，原審雖認其非核心成員，然其於
    集團之角色、分擔之犯罪情節實與同遭為警查獲之受其指示
    的同案共犯林賢文、負責收水之吳宸銳、李佳紘、負責提領
    之車手林哲偉等人有別，顯非底層成員，然原審所為上開宣
    告刑顯然並未因前開因素而有差別，惟本案因為被告上訴，
    而有刑事訴訟法第370條第1項不利益變更禁止原則之適用。
    因此，被告上訴再請求從輕量刑，既無其他所憑，自難謂可
    採信。
　㈢又宣告緩刑與否，除應審查被告是否符合緩刑之法定要件外
    ，仍應就被告有以暫不執行刑罰為適當之情形，亦即應就被
    告犯罪狀況、有無再犯之虞，及能否由於刑罰之宣告而策其
    自新等情，加以審酌。被告於原審審理中雖就本案犯罪事實
    均為認罪之陳述，亦未就原審所認定之犯罪事實、罪名上訴
    有所爭執，然觀之被告於偵查中原審法院羈押訊問時雖稱全
    部承認、不會翻供等語，然於法院訊問細節時則多所迴避，
    並稱一開始不知道，後來才知道等語（見聲羈卷第33至39頁
    ），復於其後檢察官訊問時仍辯稱吳維豪並沒有告訴我這是
    詐騙的錢，一開始雖然有懷疑，但覺得朋友不會害我等詞（
    見偵35546卷第445至446頁）；次依其所不爭執，證人即共
    犯林賢文所證述輾轉將林哲偉提領、李佳紘、吳宸銳層層收
    取，而於110年9月23日層轉交予被告之款項為40萬元一情（
    見他10238卷第308、309、459頁），並有林賢文扣案手機中
    拍攝該日收取現金之照片可參（見偵35546卷第113頁反面）
    ，顯然除告訴人遭詐騙款項以外，尚有其他數額非少之款項
    ，然被告就此仍未說明確切之來源；再參以吳宸銳證稱：在
    通訊軟體跟暱稱「33」聊到他在幫詐欺集團作收水，我問他
    有沒有可以做的，我說我不做車手，因為車手要去拿領錢，
    他說不然做收水等情（見他10238卷第288頁），是以吳宸銳
    之角色尚且知悉所從事為詐欺集團收水工作，而被告在集團
    中負責收取、指示林賢文向吳宸銳收取車手提領詐欺所得款
    項之收水工作，更非底層成員，則其對於所收取款項之來源
    ，豈有不知之理，顯見其並未全盤吐實；另觀之被告於偵查
    中所不否認手機中以下對話記錄（見偵35546卷第423、60至
    61頁），其與暱稱「Ace」110年11月10日對話記錄，被告稱
    「（Ace：到時候他們結案在翻就好…去法庭他們肯定咬你）
    翻得過嗎」、「我的人是都沒有咬我」、「前段的一個人看
    過我所以咬我、說錢都是給我、我叫我的司機去收的、我的
    司機去是說幫我收賭債」、「（Ace：那也要交的人說是賭
    債）我想說用這個講法繼續講然後說前端的人有欠我錢所以
    咬我」、「（Ace：那也要他們認）等結案再翻供他們是去
    當證人嗎」，以及其與暱稱「華輪」110年11月10日之對話
    ，被告稱「如果我等結案」、「在叫他們去翻供可以嗎」、
    「當證人去講」、「（華倫：叫誰去翻供）H他們」、「等
    他們結案了」、（華倫：所以我才一直問你要選哪一個版本
    、確定版本就一直走下去、剩下的是法官跟檢察官的事）（
    見偵35546卷第401至405、423、40、60至61頁），被告並供
    稱H即指吳宸銳乙節（見本院卷第70頁），其雖辯以與華倫
    的對話是在討論他跟他朋友的案情云云（見偵355496卷第39
    7頁），然被告已在對話中陳稱係要「H」即吳宸銳翻供，且
    依華倫指「所以我才一直問你要選哪一個版本、確定版本就
    一直走下去」等語更可徵雙方係在討論被告個人案件，被告
    就上開對話內容所持辯解顯非可採，益見被告實有為求減免
    罪責而避重就輕之心態。是本院由被告於偵查、審理時歷次
    供述之詞，與他人對話所顯現之心態，尚難認可僅藉由本件
    刑罰之宣告而使其知所自新，並無暫不執行對被告所宣告上
    開之刑之必要。因此，被告上訴請求為緩刑之宣告，亦無可
    採。
　㈣綜上，被告執前詞指摘原判決所為科刑不當，請求依刑法第5
    9條酌減其刑，並為緩刑之宣告等，均無理由，應予駁回。
據上論斷，應依刑事訴訟法第373條、第368條，判決如主文。
本案經臺灣臺北地方檢察署檢察官黃則儒提起公訴，臺灣高等檢
察署檢察官沈念祖到庭執行職務。
中　　華　　民　　國　　111 　年　　7 　　月　　7 　　日
                  刑事第十四庭  審判長法　官  黃斯偉
                                      法　官  郭豫珍
                                      法　官  黎惠萍
以上正本證明與原本無異。
如不服本判決，應於收受送達後20日內向本院提出上訴書狀，其
未敘述上訴之理由者並得於提起上訴後20日內向本院補提理由書
（均須按他造當事人之人數附繕本）「切勿逕送上級法院」。
                                      書記官  楊筑鈞
中　　華　　民　　國　　111 　年　　7 　　月　　7 　　日
附錄：本案論罪科刑法條全文
組織犯罪防制條例第3條第1項
發起、主持、操縱或指揮犯罪組織者，處三年以上十年以下有期
徒刑，得併科新臺幣一億元以下罰金；參與者，處六月以上五年
以下有期徒刑，得併科新臺幣一千萬元以下罰金。但參與情節輕
微者，得減輕或免除其刑。
中華民國刑法第339條之4
犯第三百三十九條詐欺罪而有下列情形之一者，處一年以上七年
以下有期徒刑，得併科一百萬元以下罰金：
一、冒用政府機關或公務員名義犯之。
二、三人以上共同犯之。
三、以廣播電視、電子通訊、網際網路或其他媒體等傳播工具，
對公眾散布而犯之。
前項之未遂犯罰之。
洗錢防制法第14條第1項
有第二條各款所列洗錢行為者，處七年以下有期徒刑，併科新臺
幣五百萬元以下罰金。